臺灣雲林地方法院刑事判決　　　　　　　　　　　　　　九十年度訴字第三三四號
　　公　訴　人　臺灣雲林地方法院檢察署檢察官
　　被　　　告　己○○
　　選任辯護人　黃勝昭
右列被告因偽造文書等案件，經檢察官提起公訴（九十年度偵字第三三七六號），本
院判決如左：
    主  文
己○○連續行使偽造私文書，足以生損害於他人，處有期徒刑壹年。
    事  實
一、己○○以自己之名義為會首，分別召集自民國八十八年七月十日起至九十年五月
    十日止、會款新臺幣（下同）二萬元、內標制、含會首與會員共二十四名、每月
    十日開標及自八十八年十二月二十五日起至九十一年一月二十五日止、會款二萬
    元、內標制、含會首與會員共二十六名、每月二十五日開標等互助會。詎己○○
    因自己經濟周轉不靈，竟基於概括之犯意，意圖為自己不法之所有，在雲林縣水
    林鄉○○村○○路四十三號住處，分別於八十八年七月十日起之互助會，冒用辛○○、戊○○之名義，在不詳會期及倒數第三期；於八十八年十二月二十五日起
    之互助會，冒用庚○○之名義，在第九期，以偽填被冒標人之署名於標單方式，
    向其他活會會員詐稱為該被冒名之會員得標，向被冒名之人則又詐稱係他人得標
    ，致使活會會員及被冒名之真實會員陷於錯誤，而付出會金。假借辛○○名義冒
    標部分詐得三十四萬元（已返還被冒標人辛○○三十萬元）；假借戊○○名義冒
    標部分詐得四十六萬元；假借庚○○名義冒標部分詐得三十八萬元。均足以生損
    害於被偽造署押之會員及其他活會會員之權益。嗣因宣佈倒會，辛○○等人始知
    受騙。
二、案經辛○○、庚○○、丁○○、戊○○、丙○○、乙○○、甲○○訴由臺灣雲林
    地方法院檢察署檢察官偵查起訴。
    理  由
一、被告坦白承認因自己周轉不靈，在雲林縣水林鄉○○村○○路四十三號住處，分
    別於八十八年七月十日起之互助會，冒用辛○○、戊○○之名義，在不詳會期及
    倒數第三期；於八十八年十二月二十五日起之互助會，冒用庚○○之名義，在第
    九期，均以偽填該等被冒標人之署名於標單方式，冒名標會，詐取金額告訴人辛○○部分三十四萬元（事後已返還三十萬元）；告訴人戊○○部分四十六萬元；
    告訴人庚○○部分三十八萬元。被告上開自白分別與告訴人辛○○、戊○○、庚○○於本院審理中所指述之情節一致，並該二會之互助會名冊各一紙在卷可證，
    足見與事實相符。本件事證明確，被告犯行均可以認定，應依法論罪科刑。
二、查民間互助會之標單，乃依習慣足以表示其會員願出利息若干之意思，參與競標
    之用，有通知證明之性質，自屬刑法第二百二十條第一項以文書論之私文書。核
    被告己○○所為，係犯刑法第二百十六條、第二百二十條、第二百十條之行使偽
    造私文書罪及刑法第三百三十九條第一項之詐欺罪。其偽造署押之行為，乃係偽
    造文書之階段行為；偽造後復持以行使，偽造文書之低度行為應為行使之高度行
    為所吸收，均不另論罪。而各次行使偽造私文書，向多數活會會員及被冒名之會
    員行詐，乃一行為而觸犯數罪名，為想像競合犯。又其多次詐欺及行使偽造私文
    書犯行，均時間緊接，方法相同，而觸犯構成要件相同之罪名，顯係基於概括之
    犯意反覆為之，均應依連續犯之規定論以一罪，並依法加重其刑。所犯上開詐欺
    罪、行使偽造私文書罪，二罪間有方法結果之牽連關係，為裁判上之一罪，應依
    刑法第五十五條規定從一重之行使偽造私文書罪處斷。又公訴人係起訴被告自八
    十八年七月十日起，以本人之名義招集三個互助會，而以會養會，並於會期中分
    別以會員之名義冒標，似認被告於各該互助會起會伊始即有詐欺及冒標之犯意。
    惟認定被告所為之犯罪事實，須經嚴格之證明，公訴人僅以告訴人之指訴，即認
    定被告招集之初便有不法之犯意，殊嫌薄弱。復被告在八十八年七月十日起之互
    助會，是於不詳會期及倒數第三期；在八十八年十二月二十五日起之互助會，係
    在第九期，始為冒標，已如前述，可見被告之財務狀況，係在會期中發生周轉上
    問題。而且招集互助會之目的，本在於籌措資金之不貸，可以分期按月給付，以
    舒緩經濟上之壓力，其互助會之會款，即得分期給付，故不能以招集之初，其經
    濟是否力能負擔全部互助會會款，以獨斷其有無資力。何況互助會之功能，不只
    侷限於有形金錢之互供有無，尚包括當事人間之信用及接濟，一個人之經濟能力
    ，亦不僅限有形之財產，更包括其無形之信用與借貸能力。再者依告訴人之指證
    ，各該互助會有相當部分死會會員，尚能安然取得所標得之會款，僅部分包括告
    訴人在內，未能獲得應得之會款，足見被告亦非全然詐欺或冒標。是若無其他嚴
    格之證據，以資證明，仍無法認定被告招集互助會之初，即有詐欺及冒標之不法
    犯意。至於公訴人所認被告於上開八十八年十二月二十五日起之互助會內，亦有
    以會員丙○○之名義冒標之情事，但告訴人丙○○於本院一再表示：被告有沒有
    以她的名義冒標，她不知道等語，而被告否認說：他並沒有冒用丙○○之名義標
    會等語，是告訴人丙○○所言不能證明被告有何冒用丙○○名義標會之事實，又
    檢察官亦未舉其他可以證明此項事實之證據以明，此部分仍顯然不足以證明被告
    有罪。惟公訴人既以上述不能證明被告有罪部分與被告前示已認定有罪部分，有
    方法與結果之牽連犯關係或數行為而犯同一罪名之連續犯關係，為裁判上一罪合
    併起訴，此不另為被告無罪之諭知，附此敘明。爰審酌被告犯罪動機起於支應自
    己所需、目的在取得金錢鉅款、所詐取之金額、告訴人所受之損害及犯後之態度
    等一切情狀，量處如主文所示之刑。另偽造署押及標單皆已廢失不存在，業據被
    告供明在卷，爰不併予宣告沒收，再予敘明。
據上論斷，應依刑事訴訟法第二百九十九條第一項前段，刑法第五十六條、第二百十
六條、第二百二十條第一項、第二百十條、第三百三十九條第一項、第五十五條，罰
金罰鍰提高標準條例第一條前段，判決如主文。
本案經檢察官林禎瑩到庭執行職務。
中　　　華　　　民　　　國　　　九十一　　年　　四　　月　　　十二　　　日
                                臺灣雲林地方法院刑事第二庭
                                    法  官
右正本證明與原本無異。
如不服本判決，應於判決送達後十日內向本院提出上訴狀（應附繕本）。「切勿逕送
上級法院」。
告訴人或被害人對於判決如有不服具備理由請求檢察官上訴者，其上訴期間之計算係
以檢察官收受判決正本之日期為準。
附錄本案論罪科刑法條：
刑法第二百十條
偽造、變造私文書，足以生損害於公眾或他人者，處五年以下有期徒刑。
刑法第二百十六條
行使第二百十條至第二百十五條之文書者，依偽造、變造文書或登載不實事項或使登
載不實事項之規定處斷。
刑法第二百二十條
在紙上或物品上之文字、符號，依習慣或特約，足以為表示其用意之證明者，關於本
章之罪，以文書論。
刑法第三百三十九條
意圖為自己或第三人不法之所有，以詐術使人將本人或第三人之物交付者，處五年以
下有期徒刑、拘役或科或併科一千元以下罰金。
以前項方法得財產上不法之利益或使第三人得之者亦同。
前二項之未遂犯罰之。
